【裁判字號】    88,上易,2759
【裁判日期】    890614
【裁判案由】    偽造文書
【裁判全文】
臺灣高等法院臺中分院刑事判決              民國八十八年度上易字第二七五九號
    上  訴  人
    即  被  告  丁○○    原.
                己○○○
    共      同
    選任辯護人  楊玉珍律師
右上訴人因偽造文書案件，不服臺灣南投地方法院中華民國八十八年九月三十日第一
審判決（民國八十七年度易字第五四二號，起訴案號：臺灣南投地方法院檢察署民國
八十七年度偵字第二十號），提起上訴，本院判決如左：
    主      文
原判決撤銷。
丁○○、己○○○均無罪。
    理      由
一、公訴意旨略以：被告呂舜然與丁○○係夫妻關係，被告己○○○係丁○○之姊姊
    ，因呂舜然於民國（下同）八十三年六月二十九日僱工將丙○○、乙○○所有之
    南投縣埔里鎮南村一巷七之二號房屋拆除，經丙○○、乙○○向臺灣南投地方法
    院提起民事訴訟，請求呂舜然給付新臺幣（下同）七十五萬元，該案件尚在法院
    審理中，呂舜然、丁○○為避免敗訴後，呂舜然所有坐落南投縣埔里鎮○○○段
    第十六之六一、第十六之二九八地號土地被查封拍賣，遂與己○○○基於犯意聯
    絡及行為分擔，明知呂舜然與渠二人間並無買賣該土地之法律關係，竟共同於八
    十四年十一月十五日、八十五年一月五日，以買賣為原因，向南投縣埔里地政事
    務所申請移轉前開二筆土地過戶登記予丁○○及己○○○，致承辦之公務員陷於
    錯誤，於八十四年十一月十六日及八十五年一月五日完成登記在案。呂舜然、丁○○二人復為掩飾前開犯行，明知無離婚之事實，竟另行起意，於八十五年一月
    十七日向南投縣埔里戶政事務所申請辦理離婚登記，致該承辦之公務員亦陷於錯
    誤，於同日完成離婚登記在案，致生損害於土地登記、戶籍登記之正確性及債權
    人乙○○、丙○○等情，因認被告二人係犯刑法第二百十四條之使公務員登載不
    實罪云云。
二、按犯罪事實應依證據認定之，無證據不得推定其犯罪事實，刑事訴訟法第一百五
    十四條定有明文。又事實之認定，應憑證據，如未能發現相當證據，或證據不足
    以證明，自不能以推測或擬制之方法，以為裁判基礎；且告訴人之告訴，係以使
    被告受刑事訴追為目的，是其陳述是否與事實相符，仍應調查其他證據以資審認
    ，最高法院分別著有四十年台上字第八六號及五十二年台上字第一三○○號判例
    可資參照。本件公訴人認被告等犯有刑法第二百十四條之罪嫌，係以告訴人丙○○、乙○○之指訴，及有台灣南投地方法院民事判決書、判決確定證明書、土地
    登記簿謄本、戶籍登記簿謄本各一件可證，且被告丁○○與呂舜然實際上仍同居
    一處，業經呂舜田、甲○○○證述明確，顯係假離婚云云，且若被告丁○○與呂
    舜然二人為離婚而買賣土地，何以買賣日期與離婚日期竟相差二個半月之久，有
    違常情，足徵買賣系爭土地亦屬虛偽。至於被告己○○○固有資金來往可以證明
    己○○○交付二百萬元予呂舜然，然其最後一次匯款予呂舜然之日期是八十四年
    十二月二十日，甫交付借款後，被告呂舜然是否能清償債務尚不可知，豈有迫不
    及待，於八十五年一月五日即迅速辦理土地移轉登記之理，渠二人之買賣過程亦
    顯與常理有違云云為論據。訊據上訴人即被告丁○○、己○○○均矢口否認有偽
    造文書犯行，被告丁○○辯稱：伊因其夫呂舜然很少回家，一回家就吵架，與呂
    舜然感情不睦，故與呂舜然離婚。然因伊在系爭土地上養了一萬多隻雞，所以呂
    舜然就將土地過戶與伊，貸款由伊承受。又伊與呂舜然是真離婚，呂舜然並未於
    離婚後再與伊同住等語。被告己○○○辯稱：伊有借錢予呂舜然，共分五次，每
    次四十萬元給呂舜然，最後一次給錢時，因呂舜然說渠已無錢可還，才將系爭土
    地賣予伊，是呂舜然先辦抵押權後，再辦買賣予伊等語。經查：被告丁○○確於
    系爭土地上養雞，嗣於八十八年五月三十一日離牧拆除雞舍，經南投縣埔里鎮公
    所核報補償費在案，此有該所八十八年六月四日八八埔鎮麓字第一七七○號函附
    卷可查。又八十四年十一月十六日系爭土地過戶時，尚餘貸款二百九十七萬二千
    四百三十元，被告丁○○嗣後再於八十八年五月五日以三百十五萬元賣予案外人
    李重龍等情，亦有台灣省合作金庫埔里支庫函及不動產買賣契約書附卷可稽。其
    以二百九十七萬二千四百三十元之價格承受系爭土地後，再以三百十五萬元之價
    格賣予李重龍，其價差僅十七萬七千五百七十元而已，足見被告丁○○係以一般
    市價承受該系爭土地，其與呂舜然之買賣並非虛偽，應足認定。至於丁○○與呂
    舜然離婚後，縱使呂舜然偶而回來與丁○○同住一處，亦不能據以推斷其二人是
    假離婚，蓋夫妻離婚後尚同居一處者，於今社會，所在多有，是呂舜田、甲○○○雖證述丁○○與呂舜然仍同居一處，亦不能為被告丁○○不利之認定。再者買
    賣系爭土地日期與離婚之日期並非一定同時為之，其間相差有二個半月之久，並
    非有違常情，公訴人執此認為被告丁○○假離婚及假買賣，尚無所據。再查：呂
    舜然確於八十四年十二月八日、十二日、十六日、十九日、二十二日向被告己○○○分別借款四十萬元，並存入其設於彰化商業銀行埔里分行之00－0000
    0－0號活期存款帳戶，此有該行八十八年十二月二十日彰埔字第一○六六號函
    附活期存款明細分類帳可查，被告己○○○於呂舜然表示無錢償還後，承受系爭
    土地六十萬元之貸款，以二百六十萬元買受系爭土地，此種情形，在民間比比皆
    是，無違常情，公訴人據告訴人片面之指訴，認定係虛偽買賣，尚屬臆測。此外
    ，復查無其他積極之證據足資證明被告丁○○、己○○○有何偽造文書犯行，渠
    等犯罪均不能證明，原審疏未詳查，細心勾稽，遽予論罪科刑，尚有違誤，被告
    丁○○、己○○○上訴意旨執以指摘原判決不當，非無理由，應由本院將原判決
    撤銷，另為被告等無罪之諭知。
三、據上論斷：應依刑事訴訟法第三百六十九條第一項前段、第三百六十四條、第三
    百零一條第一項，判決如主文。
本案經檢察官戊○○到庭執行職務。
中      華      民      國    八十九      年      六      月    十四    日
                                  臺灣高等法院臺中分院刑事第十庭
                                        審判長法  官  林  照  明
                                              法  官  蕭  廣  政
                                              法  官  曾  謀  貴
右正本證明與原本無異。
不得上訴。
                                              書記官  粘  銘  環
中      華      民      國    八十九      年      六      月    十六    日
                                                                        Ａ


司法院資訊處製作；財團法人民間司法改革基金會備份。
